臺灣高等法院高雄分院刑事裁定
111年度毒抗字第207號
抗  告  人  
即  被  告  吳晉嘉


上列抗告人因聲請觀察勒戒案件，不服臺灣高雄地方法院中華民
國111年5月20日裁定(111年度毒聲字第355號)，提起抗告，本院
裁定如下：
    主  文
抗告駁回。
    理  由
一、本院認原審以抗告人即被告吳晉嘉（下稱抗告人）確有施用
    第一、二級毒品之犯罪事實，應送勒戒處所觀察、勒戒。有
    關原審裁定所認定之犯罪事實、證據、理由之說明及其法律
    之適用，皆無不當，應予維持，均予引用（如附件）。
二、抗告意旨略以：抗告人於前案（另案施用毒品，下稱前案）
    之緩起訴處分期間，每月均按時採驗尿液，並積極配合醫師
    治療，已見相當成效。然抗告人之女友卻於車窗緊閉之汽車
    內吸食海洛因，導致同在車內之抗告人誤食海洛因，致使抗
    告人之尿液檢驗結果呈海洛因陽性反應。惟抗告人尿液檢出
    之濃度數值並不高，有偽陽性之可能，懇請鈞院重新調查。
    並請鈞院審酌抗告人尚有報名參加職訓局之課程等情，撤銷
    本件觀察、勒戒之裁定，使抗告人得以維持前案緩起訴處分
    之效力云云。
三、按毒品危害防制條例規定觀察、勒戒規定，係一種針對受處
    分人將來之危險所為預防、矯正措施之保安處分，目的係為
    斷絕施用毒品者之身癮及心癮，並屬強制規定，除檢察官審
    酌個案情形，依同法第24條第1項為附命完成戒癮治療之緩
    起訴處分，可排除適用外，凡經檢察官聲請，除檢察官有違
    法或濫用其裁量權之情事外，法院僅得依法裁定令入勒戒處
    所觀察、勒戒，以查其是否仍有施用毒品傾向，並據以斷定
    幫助受處分人徹底戒毒之方法，法院尚無自由斟酌以其他方
    式替代之權。
四、本院判斷：
　㈠抗告人就施用第二級毒品甲基安非他命之犯行（即民國110年
    11月4日施用甲基安非他命1次之部分，下稱甲案）並不爭執
    ，惟否認其曾施用第一級毒品海洛因（即110年11月5日21時
    35分採尿時回溯22小時內某時，施用海洛因之部分，下稱乙
    案），辯稱：因女友在密閉之汽車內吸食海洛因，導致同在
    車內之抗告人誤食海洛因，且抗告人尿液檢出之毒品物質濃
    度低，有偽陽性之可能云云。惟查：
　⒈警方於110年11月5日20時35分許接獲民眾舉報，在高雄市○○
    區○○○路000號9樓之6有人施用毒品，經警察至上址查訪，並
    在上址查獲抗告人。嗣警方徵得抗告人同意，於110年11月5
    日21時35分採集抗告人之尿液，並送正修科技大學超微量研
    究科技中心先以酵素免疫分析法為初步檢驗，再以液（氣）
    相層析串聯式質譜法確認檢驗結果，確呈安非他命、甲基安
    非他命及嗎啡陽性反應之事實，有正修科技大學超微量研究
    科技中心110年12月1日尿液檢驗報告（報告編號：R00-0000
    -000號）及高雄市政府警察局新興分局之尿液檢體監管記錄
    表、偵辦毒品案件嫌疑人尿液採證代碼對照表（尿液代碼：
    A110281號）、勘查採證同意書及110報案紀錄單在卷可憑（
    見警卷第1、9至14頁）。此部分之事實，堪以認定。原審斟
    酌上開事實，以甲、乙案之尿液採集之先後順序及時間差距
    ，就甲、乙案尿液之檢驗結果相互比較，說明抗告人確有乙
    案之施用毒品犯行。從而，認定抗告人所辯，不足採信之理
    由，核其說理並無違反經驗法則及論理法則。
　⒉依毒品檢驗學上之常規，尿液中含毒品成分反應所使用之檢
    驗方法，對於受檢驗者是否確有施用毒品行為之判斷，在檢
    驗學常規上恆有絕對之影響。其以酵素免疫分析或薄層定性
    分析等方式為初步篩檢後，復以氣相層析質譜儀分析法進行
    確認者，即足以排除偽陽性反應之可能，此有行政院衛生署
    管制藥品管理局（現改制為行政院衛生福利部食品藥物管理
    署）97年1月21日管檢字第0970000579號函可資參照，並為
    本院審理毒品案件職務上所知悉。從而，以液（氣）相層析
    質譜儀分析法進行確認檢驗者，不致產生偽陽性反應，應認
    具有公信力。查警方採集之乙案尿液係經抗告人親自排尿並
    當面封緘乙節，業據抗告人於警詢供承明確（見警卷第2至5
    頁）。卷存證據資料亦無任何人為之因素干擾，導致尿液檢
    驗結果產生錯誤之情形，且液（氣）相層析串聯式質譜法乃
    目前就藥物篩檢結果必須進一步確認時常採用之確認方法，
    因此在良好的操作條件之下，以液（氣）相層析串聯式質譜
    儀作為藥物及其代謝物之定性及定量分析，幾乎不會有偽陽
    性反應產生，是乙案尿液之檢驗結果應屬精確而堪採信。準
    此，抗告意旨辯稱：乙案尿液之檢驗結果有偽陽性之可能云
    云，尚難採信。
 ㈡抗告意旨又稱：抗告人已報名參加職訓局之課程，請求撤銷原
   裁定，使抗告人得以維持前案之緩起訴處分云云。檢察官斟
   酌抗告人本件（即甲、乙案）之個案情形及卷內事證後，依
   法向法院聲請裁定抗告人觀察、勒戒，此裁量屬檢察官行使
   裁量權之範疇，尚無違反比例原則及明顯裁量怠惰或恣意濫
   用裁量之情事，法院並無斟酌以其他方式替代之權。從而，
   檢察官本件聲請觀察勒戒，法院自應依法予以受理，並為實
   體裁定。準此，原審依檢察官聲請，裁定抗告人應送勒戒處
   所觀察、勒戒，於法並無不合。抗告意旨稱其目前有規劃參
   加職訓局課程之情，經核與法院審酌檢察官本件聲請有無理
   由之判斷無涉，核非適法之抗告理由，並不足採。至抗告人
   前案之緩起訴處分得否維持，亦非本件抗告審酌之範圍，併
   予敘明。
五、綜上所述，原審依檢察官聲請，裁定令抗告人入勒戒處所觀
    察、勒戒，其期間不得逾2月，經核其認事用法，均無不合
    。抗告意旨執前詞指摘原裁定不當，請求撤銷原裁定，為無
    理由，應予駁回。　　
據上論結，應依刑事訴訟法第412條，裁定如主文。
中　　華　　民　　國　　111 　年　　7 　　月　　4 　　日
                  刑事第二庭    審判長法  官  孫強
                                      法  官  鄭詠仁
                                      法  官  范惠瑩
以上正本證明與原本無異。
不得再抗告。
中　　華　　民　　國　　111 　年　　7 　　月　　4 　　日
                                      書記官  王居珉

附件：
臺灣高雄地方法院刑事裁定
111年度毒聲字第355號
聲　請　人　臺灣高雄地方檢察署檢察官
被　　　告　吳晉嘉　男　民國00年00月0日生
　　　　　　　　　　身分證統一編號：Z000000000號
　　　　　　　　　　住○○市○○區○○路00巷00○0號
上列被告因違反毒品危害防制條例案件，經檢察官聲請送觀察、
勒戒（111年度毒偵字第483、856號），本院裁定如下：
    主  文
吳晉嘉施用第一、二級毒品，令入勒戒處所觀察、勒戒，其期間
不得逾貳月。
    理  由
一、聲請意旨如附件聲請書所載。　　　　　　　　　　
二、本案之法律適用說明　　　　　　　　　　
㈠、按犯毒品危害防制條例第10條之罪者，檢察官應聲請法院裁
    定，令被告入勒戒處所觀察、勒戒，其期間不得逾二月，毒
    品危害防制條例第20條第1項定有明文。
㈡、又毒品危害防制條例第24條之緩起訴所附戒癮治療之執行，
    係以社區醫療（機構外醫療體系）處遇替代監禁式治療，使
    施用毒品者得繼續正常家庭及社會生活，尚非集中於勒戒處
    所，受監所矯正、管理，仍難脫其「收容」或「處罰」外觀
    者，所可比擬，於機構外之戒癮治療難達其成效時，再施以
    機構內之強制處遇，亦屬循序漸進之合理矯正方式。而依毒
    品危害防制條例第24條第2項之規定，若撤銷緩起訴處分後
    ，係由檢察官依法「繼續偵查或起訴」（與修正前所定之「
    依法追訴」不同），亦即仍有現行條文第20條觀察、勒戒（
    強制戒治）制度之適用，俾利以機構內之處遇方式協助其戒
    除毒癮，同時仍再得為不同條件或期限之多元附條件緩起訴
    處分，法既無明文「戒癮治療執行完畢3年內再犯，檢察官
    即應起訴」之規定，則戒癮治療之緩起訴處分與「觀察、勒
    戒或強制戒治」之處遇已無法等同視之。是被告因施用毒品
    罪，經檢察官為附命戒癮治療之緩起訴處分確定，且已完成
    所命履行之戒癮治療，期滿未經撤銷，於毒品危害防制條例
    修正後，不得視為事實上已接受等同「觀察、勒戒或強制戒
    治」之處遇執行完畢，若戒癮治療並未完成，緩起訴經撤銷
    ，更無從論以已有觀察、勒戒執行完畢之效果，均仍需先依
    修正後毒品條例第20條第1項、第2項規定進行「觀察、勒戒
    或強制戒治」程序，不得逕行起訴（最高法院109年度台上
    大字第3536號裁定意旨揭示之多數說見解、最高法院110年
    度台非字第98號判決意旨、110年度台上字第2096號案件經
    由徵詢程序達成統一見解意旨參照）。
三、又依毒品檢驗學上之常規，尿液中含毒品成分反應所使用之
    檢驗方法，對於受檢驗者是否確有施用毒品行為之判斷，在
    檢驗學常規上恆有絕對之影響。其以酵素免疫分析或薄層定
    性分析等方式為初步篩檢者，因具有相當程度偽陽性之可能
    ，如另以氣（液）相層析、質譜分析等較具公信力之儀器為
    交叉確認，因出現偽陽性反應之機率極低，核足據為對涉嫌
    人不利之認定，此為邇來我國實務所肯認，再者，依據西元
    2018年美國FDA網站公布尿液中於施用海洛因、嗎啡後可檢
    出之時限為1至3天、施用甲基安非他命與安非他命可檢出之
    時限為2至3天，惟毒品尿液中可檢出之時間，與服用劑量、
    服用頻率、尿液採集時間點、個案體質與代謝情況等因素有
    關，因個案而異，有衛生福利部食品藥物管理署民國108年1
    月21日FDA管字第1089001267號函及108年1月31日FDA管字第
    1089000957號函參照，以上均為本院執行職務所知悉之事項
    ，併予說明。
四、經查：　　
㈠、被告吳晉嘉確有以下施用第一級毒品海洛因、第二級毒品甲
    基安非他命犯行
１、於110年11月4日晚上某時，在位於高雄市○○區○○○路000號停
    車場內，以將第二級毒品甲基安非他命置於鋁箔紙上燒烤後
    吸食煙霧之方式，施用第二級毒品甲基安非他命1次乙節，
    業據被告於警詢及偵查中坦承不諱，且其於110年11月4日23
    時30分許為警採尿送驗結果，呈安非他命、甲基安非他命陽
    性反應之事實，其中安非他命檢出濃度為15640ng/ml、甲基
    安非他命檢出濃度為>200000（000000ng/ml），有高雄市政
    府警察局鳳山分局毒品案件尿液採證代碼對照表（尿液代碼
    ：FS562號）及正修科技大學超微量研究科技中心110年12月
    1日尿液檢驗報告（原始編號：FS562號；報告編號：R00-00
    00-000號）在卷可佐，足認被告上開任意性自白與事實相符
    。本件事證明確，被告於前揭時間地點施用第二級毒品甲基
    安非他命之事實，堪可認定(下稱甲案)。
２、於110年11月5日21時35分許為警採集之尿液，經正修科技大
    學超微量研究科技中心先以酵素免疫分析法為初步檢驗，再
    以液相層析串聯式質譜法確認檢驗結果，確呈安非他命、甲
    基安非他命及嗎啡陽性反應，其中安非他命檢出濃度為8640
    ng/ml、甲基安非他命檢出濃度為80800ng/ml、可待因檢出
    濃度為52ng/ml及嗎啡檢出濃度為887ng/ml，有該中心110年
    12月1日尿液檢驗報告（原始編號：A110281號；報告編號：
    R00-0000-000號）及高雄市政府警察局新興分局偵辦毒品案
    件嫌疑人尿液採證代碼對照表（尿液代碼：A110281號）在
    卷可憑。依前揭說明，本件即可排除偽陽性反應產生之可能
    。而本件尿液採檢時間與甲案尿液採檢時間相差約22小時，
    依上開尿液檢驗結果顯示，被告尿液中所呈現安非他命、甲
    基安非他命濃度略低於甲案檢出濃度並同時檢出可待因及嗎
    啡且濃度非低，被告尿液中所呈現之嗎啡濃度，明顯超過濫
    用藥物尿液檢驗作業準則第18條規定之嗎啡陽性判定標準即
    「嗎啡300ng/ml」，足認被告確有於上開採尿時回溯22小時
    內某時（不含公權力拘束期間），在不詳地點，以不詳方式
    ，施用第一級毒品海洛因1次無訛，被告供稱：最後一次是
    於110年11月3日晚間施用云云，顯為推卸責任，不足採信。
    準此，被告於前揭時間施用第一級毒品海洛因之犯行，洵堪
    認定。
㈡、被告從不曾因施用毒品，接受觀察、勒戒或強制戒治之執行
    ，於110年7月間因施用毒品，經臺灣橋頭地方檢察署（下稱
    橋頭地檢署）檢察官以110年度毒偵字第1671號為附命完成
    戒癮治療之緩起訴處分確定（下稱前案），緩起訴期間為自
    111年1月4日起至112年1月3日止，被告於111年8月3日始完
    成戒癮治療程序，於111年12月14日前，被告須按期履行預
    防再犯之必要命令（即向橋頭地檢署觀護人及高雄市政府毒
    品防制局報到並接受輔導、不定期驗尿，檢驗結果須呈陰性
    反應）等情，有緩起訴處分書及臺灣高等法院被告前案紀錄
    表在卷可稽。揆諸前揭說明，戒癮治療無論是否履行完畢，
    均無從認為被告事實上已接受等同「觀察、勒戒或強制戒治
    」執行完畢之處遇。本次應屬被告之「初犯」，而有毒品危
    害防制條例第20條第1項規定，給予適用觀察、勒戒之機會
    。
㈢、再者，毒品危害防制條例所規定之「觀察、勒戒」程序，係
    針對受處分人所為保安處分，目的在戒除行為人施用毒品身
    癮及心癮，以達教化與治療之目的，其立法意旨在幫助施用
    毒品者戒毒，性質上為一療程，而非懲罰，並屬強制規定，
    除檢察官審酌個案情形，依同條例第24條第1項為附命完成
    戒癮治療之緩起訴處分外，凡經檢察官聲請法院裁定將被告
    送勒戒處所觀察、勒戒者，法院僅得就其聲請審查被告是否
    有施用毒品之行為，以及被告是否為「初犯」或為觀察、勒
    戒、強制戒治執行完畢後「3年後再犯」而為准駁之裁定，
    並無自由斟酌以其他方式替代或得以其他原因免予執行之權
    。又是否給予被告為附命完成戒癮治療之緩起訴處分，屬刑
    事訴訟法第253條之1第1項及第253條之2第1項第6款特別賦
    予檢察官之職權，非法院所得審酌，且此非「觀察、勒戒」
    前置處分，也與被告是否判刑之追訴要件無關，檢察官自無
    義務說明為何不給予被告戒癮治療之緩起訴處分。法院縱使
    審查其裁量有無違法，也僅在卷證資料所示證物中審酌，而
    為最低限度之審查，即此部分為檢察官之裁量，必須予以尊
    重。
㈣、本件聲請書載明被告另涉有販賣、持有第二級毒品案件，認
    本件不適宜為附命戒癮治療之緩起訴處分（如附件），非無
    理由。本院依卷證資料所示，被告於前案被查獲後，仍再犯
    本件施用第一、二級毒品犯行，可見被告自制力薄弱，此次
    若再僅以寬鬆之社區性戒癮治療，確難期待其能完全戒絕毒
    癮。且被告因毒品危害防制條例案件，經橋頭地檢署檢察官
    以110年度偵字第10289、11207號提起公訴，現為臺灣橋頭
    地方法院以110年度訴字第442號案審理中，又因毒品危害防
    制條例案件，經臺灣高雄地方檢察署檢察官以110年度偵字
    第24649號提起公訴，同有上開前案紀錄表在卷可稽。是以
    ，參酌毒品戒癮治療實施辦法及完成治療認定標準第2條第2
    項第1款規定「緩起訴處分前，因故意犯他罪，經檢察官提
    起公訴或判決有罪確定」之規範意旨，被告即屬不適合為附
    命完成戒癮治療之緩起訴處分。從而，檢察官考量本案具體
    情節，向本院聲請令被告入勒戒處所觀察、勒戒，以監禁式
    之治療方式，求短時間內隔絕被告之毒品來源，務使其專心
    戒除毒癮，而未依刑事訴訟法第253條之1 規定對被告為附
    命完成戒癮治療之緩起訴處分，核其此部分職權之行使尚屬
    合法，形式上亦無裁量恣意或濫用之情，於法有據。
五、綜上所述，本件聲請為有理由，應予准許，依毒品危害防制
    條例第20條第1項，裁定如主文。　
中　　華　　民　　國　　111 　年　　5 　　月　　20　　日
                  刑事第十庭    法　官  曾鈴媖
以上正本證明與原本無異。
如不服本裁定，應於收受送達後5 日內向本院提出抗告狀。
中　　華　　民　　國　　111 　年　　5 　　月　　24　　日
　　　　　　　　　　　　　　　　書記官　蔡靜雯